最　高　行　政　法　院　判　決
　　　　　　　　　　　　　　　　　　 96年度判字第01346號
上　訴　人　甲○○
　　　　　　丙○○
　　　　　　乙○○
被 上訴 人　新竹縣稅捐稽徵處
代　表　人　丁○○
上列當事人間因地價稅事件，上訴人對於中華民國94年12月19日
臺北高等行政法院93年度再字第80號判決，提起上訴，本院判決
如下：
    主  文
上訴駁回。
上訴審訴訟費用由上訴人負擔。
    理  由
一、本案上訴人提起上訴之事實經過：
  (一)緣上訴人三人均係已故蘇木榮之繼承人，蘇木榮亡故後遺有
    土地甚多，惟繼承人迄未辦理繼承登記，亦未由全體繼承人
    共同向被上訴人申請辦理分單課徵，被上訴人乃依民法第11
    51條規定，繼承人有數人時，在分割遺產前，各繼承人對於
    遺產全部為公同共有，及稅捐稽徵法第12條及第19條第3項
    規定，共有財產為公同共有時，以全體公同共有人為納稅義
    務人之規定，就其地價稅之課徵均以「蘇木榮之繼承人丙○
    ○等」為系爭繼承土地之地價稅納稅義務人；其民國（下同
    ）90年之地價稅，並分就上訴人以往年度有無不服請求行政
    救濟為區分，其中坐落新竹縣竹北市○○段107地號等10筆
    土地，因上訴人以往年度從未表示不服，乃就此部分核課其
    地價稅為新臺幣（下同）580,901元，其餘土地，上訴人因
    歷年均不服被上訴人之核課處分，乃另分一張稅單，核定其
    應納地價稅為582,917元。
  (二)惟上訴人對上開2份90年度地價稅之核定全部不服，其中就
    被上訴人核定坐落新竹縣竹北市○○段107地號等10筆土地
    之90年度地價稅580,901元，向被上訴人申請復查，經被上
    訴人於91年1月28日新縣稅法字第36213號復查決定：「復查
    駁回。」，另對被上訴人核定坐落新竹縣竹北市○○段893
    地號等23筆土地之90年度地價稅金額582,917元，向被上訴
    人申請復查結果，亦經被上訴人於91年2月1日新縣稅法字第
    36212號復查決定：「復查駁回。」；上訴人提起訴願，經
    遭駁回，遂向原審法院提起行政訴訟，經原審以91年訴字第
    3451號判決駁回其訴，上訴人不服提起上訴，經本院以93年
    度判字第1275號判決（下稱原確定判決）上訴駁回而告確定
    。
  (三)嗣上訴人對本院93年判字1275號確定判決提起再審之訴，亦
    經原審以93年度再字第80號判決（下稱原判決）駁回，遂再
    提起本件上訴。
二、上訴人在原審起訴略以：
  (一)依被上訴人繳款書所載行政處分之相對人（即上訴人）除丙
    ○○一人適格外，其餘皆非本件行政處分之當事人，惟被上
    訴人與原審並無認定上訴人是否為蘇木榮之繼承人，是本件
    行政處分之當事人即上訴人丙○○受敗訴判決，其他繼承人
    不受其判決拘束，故本件判決效力不及於全體繼承人。依司
    法院釋字第97號及第566號解釋意旨，本件依法應先確定行
    政處分之相對人即納稅義務人，否則即屬違背租稅法律主義
    及公文程式條例規定之法定公文程式，顯為不合法之通知。
    惟原確定判決未經斟酌及漏未斟酌本件行政處分之當事人，
    有行政訴訟法第273條第1項第13款、第14款規定當事人發見
    未經斟酌之證物或得使用該證物者及原判決就足以影響於判
    決之重要證物漏未斟酌者。
  (二)地價稅之納稅義務人依土地稅法施行細則第20條規定，應為
    90年8月31日土地登記簿所載之所有權人，上訴人既非土地
    登記簿所載之納稅義務人（所有權人），被上訴人核課認定
    納稅義務人依法有誤。又依民法第6條規定：「人之權利能
    力，始於出生終於死亡。」蘇木榮於81年死亡，自亦非本件
    之當事人。
  (三)被上訴人所引用之「臺灣省各縣市辦理平均地權規定地價地
    區查編與農業經營不可分離之土地清冊工作須知」及財政部
    牴觸母法之行政命令，依司法院釋字第566號解釋意旨即屬
    違反租稅法律主義。
三、被上訴人則以：
  (一)蘇木榮所遺系爭土地，繼承人尚未辦竣繼承登記，故仍屬上
    訴人及蘇木榮之其餘繼承人所公同共有，且上訴人丙○○等
    人為蘇木榮之繼承人之一，亦為上訴人所不爭執，至本案90
    年地價稅雖發生在被繼承人蘇木榮死亡後，惟仍屬被繼承人
    之債務，依前揭法條規定認繼承人對系爭稅款負連帶責任，
    適用法律並無違誤。又繼承人辦理繼承登記乃是其公法上義
    務之履行，繼承人違反此項義務，致使主管機關無從確定全
    體繼承人，自屬可歸責於繼承人之事由，則稅捐稽徵機關在
    此情況下，就「實質上向全體繼承人所為之稅捐核課確認性
    處分」，憑已掌握之有限繼承人資料，而在處分書中載明「
    納稅義務人為被繼承人之繼承人（已知繼承人姓名）等人」
    ，於法並無不合。原處分之處分相對人（或受處分效力規制
    之人）亦應解為繼承人全體，而非已知之特定繼承人。故本
    案繼承人違反辦理繼承登記之公法上義務，原處分之處分相
    對人即為繼承人全體，而非已知之特定繼承人，被上訴人以
    「蘇木榮之繼承人丙○○等」全體公同共有人為發單對象，
    並對其中之一人丙○○送達繳款書，並無不當。上訴人主張
    原行政處分之行政程序依法不合，為不合法之通知，及原行
    政處分以丙○○一人為當事人，其獲敗訴之判決效力不及於
    其他繼承人各節，核無可採。
  (二)上訴人謂「臺灣省各縣市辦理平均地權規定地價地區查編與
    農業經營不可分離之土地清冊工作須知」及財政部牴觸母法
    之行政命令乙節，查上揭行政命令係主管機關適用其主管法
    律時所表示之見解，其所依據之法律就是所適用之法條規定
    ，尚無逾越母法之規定。另司法院釋字第566號解釋係對免
    徵遺產稅與贈與稅所作之解釋，與本件課徵地價稅之案情有
    別，尚難比附援引。
四、原審斟酌全辯論意旨及調查證據後，以：
  (一)本件如事實欄所載之事實，經原審91年度訴字第3451號判決
    以：關於上訴人主張被上訴人二份稅單均僅列以「丙○○─
    蘇木榮之繼承人」為納稅義務人，是否合法部分：
    1.本件上訴人主張被上訴人二份稅單均僅列以「丙○○─蘇
      木榮之繼承人」為納稅義務人，為不合法，其理由略稱，
      依民法第1153條第2項規定，繼承人相互間對於被繼承人
      之債務，除另有約定外，按其應繼分比例負擔之，原繳款
      書僅向丙○○一人請求全部給付，顯有違上開規定云云。
    2.按民法第1153條第1項規定：「繼承人對於被繼承人之債
      務，負連帶責任。」至於同條第2項規定：「繼承人相互
      間對於被繼承人之債務，除另有約定外，按其應繼分比例
      負擔之。」係指繼承人間之內部關係而言。且按同法第11
      53條以及同法第273條第1項規定，連帶債務之債權人，得
      對於債務人中之一人，或數人，或其全體，同時或先後請
      求全部或一部之給付。是以被上訴人依前揭財政部66年7
      月30日台財稅第35010號函釋規定將系爭土地之地價稅納
      稅義務人登載為蘇木榮之繼承人，並在繳款書上註明為「
      蘇木榮之繼承人丙○○等」，並無不合。本件上訴人就83
      年之地價稅，亦曾為相同之主張，案經前行政法院（現改
      制為最高行政法院）以86年度判字第1633號判決駁回上訴
      人之訴在案，此有上開案件判決影本附卷可稽，足認上訴
      人為此項主張，於法無據。綜上所述，本件原處分並無不
      法，訴願決定予以維持，亦稱妥適，因而駁回上訴人之訴
      。
  (二)上訴人不服提起上訴，經本院93年判字第1275號判決認原判
    決並無不合等由，因而駁回上訴人之上訴確定。
  (三)上訴人如事實欄所載，主張有再審事由。經查:
    1.上訴人所指依被上訴人繳款書所載行政處分之相對人（
      即上訴人）除丙○○一人適格外，其餘皆非本件行政處分
      之當事人一節，按該處分書於原確定判決中早已存在，並
      經審酌 (如上述)，顯無上訴人所主張之行政訴訟法第273
      條第1項第13款、第14款規定當事人發見未經斟酌之證物
      或得使用該證物及原判決就足以影響於判決之重要證物漏
      未斟酌之事由。
    2.上訴人其餘各項主張，核屬法律解釋及適用問題，與行政
      訴訟法第273條第1項第13款、第14款規定無關。
    3.因而，上訴人提起本件再審之訴所憑之主張，與行政訴訟
      法第273條第1項第13款及第14款之規定顯屬不合，其顯無
      再審理由，應不經言詞辯論，逕以判決駁回之。
五、上訴人上訴意旨略以：
  (一)依據稅捐稽徵法第16條、行政程序法第96條之規定及司法院
    釋字第97號、第566號解釋所示，繳款書應載明繳款義務人
    之姓名、地址…等項目，方為合法之通知。若未載明法律規
    定之項目，則違反法律規定，即屬違反租稅法律主義。
  (二)本件原行政處分之相對人及繳款義務人應為丙○○一人，為
    原判決及兩造所不否認，且被上訴人稱係依民法第273條第1
    項之規定，該筆稅款，自可向丙○○一人請求全部之給付，
    並經本院確定在案。
  (三)依據財政部92年9月10日台財稅字第0920453854號函釋規定
    ，顯見稅法規定應同時向全體公同共有人請求該筆稅款之全
    部給付，並無民法第273條第1項規定之適用。從而被上訴人
    於判決確定後，將原處分所載繳款義務人變更為林柏志、林
    柏村等12人，顯有不法。
  (四)本件既有不法如上，符合行政訴訟法第273條第1項第11款、
    第13款、第14款及第274條規定，為判決基礎之裁判已經變
    更者有再審理由，提出再審之訴，依法並無不合。
  (五)又本件原行政處分相對人，既為丙○○一人適格，即無稅捐
    稽徵法第19條之適用，且其違反稅捐稽徵法第16條及行政程
    序法第96條及財政部92年9月10日台財稅字第0920453854號
    函釋規定，即屬違反憲法租稅法律主義，從而原判決亦有行
    政訴訟法第242條、第243條之判決違背法令等語，求為廢棄
    原判決、訴願決定、復查決定及原處分。
六、本院按：
  (一)本案在在程序上，首應確定上訴人之範圍。
    1.此項爭點須先予釐清，乃係因甲○○、丙○○及乙○○三
      人，在原審法院起訴時，是與蘇文德及蘇純怡二人共同具
      狀起訴。而起訴狀上載明提起「再審之訴」。但不服之再
      審對象則有二，分別是：
      (1)本院93年度判字第1275號確定判決，該判決書所列之上
        訴人有甲○○、丙○○與乙○○三人。
      (2)本院93年度裁字第1254號確定裁定，該裁定書所列之上
        訴人則有蘇文德及蘇純怡二人。
    2.是以原審法院認定，上開五人具名之起訴狀內容，依當事
      人提起訴訟之目標，轉化為程序法上之正確請求，應分別
      為：
      (1)甲○○、丙○○與乙○○三人，是以本院93年度判字第
        1275號確定判決為再審對象，提起再審之訴。
      (2)蘇文德及蘇純怡二人是以本院93年度裁字第1254號確定
        裁定為再審對象，聲請再審。
    3.而在上開法律定性之基礎下，原審法院以同一案號（93年
      度再字第80號）分別作成以下之裁判，或駁回上開再審之
      訴與再審之聲請；或將案件移送本院審理：
      (1)駁回再審之訴之判決。
　　　　判決內容記明再審原告為甲○○、丙○○與乙○○三
        　人。
        再審對象為本院93年度判字第1275號確定判決。
        再審事由（即再審訴訟標的）之法規範基準為行政訴
          訟法第273條第1項第13款及第14款。
      (2)移送本院審理之裁定(一)。
　　　　裁定內容記明再審原告為甲○○、丙○○與乙○○三
        　人。
        再審對象為本院93年度判字第1275號確定判決。
        再審事由（即再審訴訟標的）之法規範基準為行政訴
          訟法第273條第1項第1款、第5款、第6款。
      (3)移送本院審理之裁定(二)。
        裁定內容記明再審聲請人為蘇文德、蘇純怡二人。
        再審對象為本院93年度裁字第1254號確定裁定。
        再審事由（即再審訴訟標的）之法規範基準為行政訴
          訟法第273條第1項第1款、第5款、第6款。
      (4)駁回再審聲請之裁定。
        裁定內容記明再審聲請人為蘇純怡、蘇文德二人。
        再審對象為本院93年度裁字第1254號確定裁定。
        再審事由（即再審訴訟標的）之法規範基準為行政訴
          訟法第273條第1項第13款及第14款。
    4.原審法院作成裁判後，甲○○、丙○○及乙○○三人與蘇
      文德及蘇純怡二人又共同出具「再審上訴狀」。以上開「
      駁回再審之訴」判決及「駁回再審聲請」裁定為不服對象
      。請求上級審救濟。此時將當事人之主觀請求為法律上之
      正確定性，應認：
      (1)甲○○、丙○○及乙○○三人對上開「駁回再審之訴」
        判決提起上訴。
      (2)蘇文德及蘇純怡二人對上開「駁回再審聲請」裁定提起
        抗告。
    5.本案之審理對象則是上開「駁回再審之訴」之原判決，其
      上訴人自應以甲○○、丙○○及乙○○三人為限。至於蘇
      文德及蘇純怡二人所不服之「駁回再審聲請」原裁定，已
      由本院另分他案審理，不在本案審理範圍內，爰先此敘明
      之。
  (二)而原判決已具體指明，上訴人提出之所謂「再審事由」，其
    事實內容與引為再審依據之判準法規範構成要件（即行政訴
    訟法第273條第1項第13款所定之「當事人發見未經斟酌之證
    物或得使用該證物者（且如經斟酌可受較有利益之裁判）」
    或同條項第14款所定之「原裁定就足以影響於判決之重要證
    物漏未斟酌者」）並不相符。因認其等再審之訴顯無理由，
    其認事用法並無錯誤。上訴意旨卻仍然一再重複在原審之主
    張，強調：
    1.表徵行政處分之文書，其記載內容必須完全遵守格式，不
      能有任何缺漏，若有任何缺漏，整個行政處分之規制性效
      力即喪失。
    2.又上開確定判決作成後，稅捐機關又違反確定判決之法律
      見解（即認為稅捐債務可以類推適用民法第273條之規定
      ，向多數納稅義務人中之一人或數人為課稅處分之受處分
      人），重新開立稅單，以蘇木榮之全體繼承人為納稅義務
      人，則原課稅處分之受處分人已改變，此項改變構成再審
      事由。
  (三)但上訴人上開主張，基本上都是屬於法律意見之提出，與行
    政訴訟法第273條第1項第13、14款之再審事由有關「事實認
    定」之構成要件無涉。且上訴人有關「文書形式外觀之出入
    會影響文書所表徵行政處分之規制性效力」之意見陳述，亦
    屬其個人之主觀見解，沒有實證法基礎，難謂有據。另外原
    確定判決作成以後，稅捐機關於開立「稅額繳款書」時，其
    如何記載納稅義務人姓名，亦與原確定判決有無再審事由，
    毫無關聯。此等上訴意旨均難據為指摘原判決之正當依據。
  (四)綜上所述，本件上訴意旨並非有據，原審駁回上訴人三人之
    再審之訴，核無違誤。上訴意旨求予廢棄，難謂有理由，應
    予駁回。
據上論結，本件上訴為無理由，爰依行政訴訟法第255條第1項、
第98條第3項前段，第104條、民事訴訟法第85條第1項前段，判
決如主文。
中　　華　　民　　國　　96　　年　　7　　 月　　27　　日
                  第二庭審判長法  官　黃  合  文
                              法  官  劉  介  中
                              法  官　吳　明　鴻
                              法  官　鄭　小　康
                              法  官　帥　嘉　寶
以  上  正  本  證  明  與  原  本  無  異
中　　華　　民　　國　　96　　年　　7　　 月　　27　　日
　　　　　　　　　　　　　　　書記官　莊　俊　亨
